【裁判字號】    95,上易,152
【裁判日期】    950530
【裁判案由】    詐欺
【裁判全文】
臺灣高等法院高雄分院刑事判決         95年度上易字第152號
上  訴  人  臺灣高雄地方法院檢察署檢察官
上  訴  人
即  被  告  乙○○
選任辯護人  蘇正信律師
            蔡進欽律師
上  訴  人
即  被  告  甲○○
上列上訴人因被告詐欺案件，不服臺灣高雄地方法院93年度易字
第1891號中華民國95年1 月27日第一審判決（起訴案號：臺灣高
雄地方法院檢察署93年度偵字第19393 號），提起上訴，本院判
決如下：
    主  文
原判決關於乙○○部分撤銷。
乙○○連續意圖為自己不法之所有，以詐術使人將本人之物交付
，處有期徒刑陸月，如易科罰金，以參佰元折算壹日。扣案之紙
條壹張沒收。
其他上訴駁回。甲○○緩刑參年。
    事  實
一、乙○○基於意圖為自己不法所有之概括犯意，自民國93年9
    月17日中午起，多次打電話向丙○○佯稱：其係丙○○隔壁
    之鄰居，經丙○○詢問其是否係隔壁之鄰居「雪娥」，乙○○即虛以應答，致丙○○誤信其係隔壁之鄰居「雪娥」，其
    後並連續多次打電話向丙○○佯稱：因其簽賭六合彩急需現
    金，欲向丙○○借款周轉使用，並為避免其丈夫發現其簽賭
    六合彩，要求丙○○不可將此事告知其丈夫，亦不可以去其
    住處，其會委託一名綽號「阿美」之女子，到加油站向丙○○取款等語，使丙○○誤信其係隔壁之鄰居「雪娥」致陷於
    錯誤，而答應借款予冒充「雪娥」之乙○○。嗣丙○○分別
    於：(一)同年9 月19日零時15分許，攜帶現金新臺幣（下同）
    16萬元至高雄縣鳳山市○○○路與國泰路口之台糖加油站，
    (二)同月20日零時15分許，攜帶現金10萬元至前開地點，(三)同
    月21日11時許，攜帶現金27萬7 千元至高雄縣鳳山市○○○
    路與國昌路口之中油加油站，將上開款項交付自稱其係「阿
    美」，係「雪娥」委託其前來取款之乙○○。乙○○以上開
    方式連續向丙○○詐得53萬7 千元。嗣因丙○○察覺事有蹊
    蹺，乃趁鄰居黃雪娥之夫外出時向黃雪娥求證，始發現受騙
    ，隨即報警。
二、詎乙○○又承上開詐欺犯意，並與甲○○共同基於意圖為自
    己不法所有之詐欺犯意聯絡，於同月22日上午9 時許，乙○○又打電話向丙○○佯稱：其係「雪娥」，欲借款13萬元，
    並要求丙○○匯款至甲○○之妻羅來富所有之台南東門郵局
    之帳號0000000000000 號帳戶內，惟經丙○○藉故推託無法
    前往匯款，乙○○於電話中復向丙○○表示欲再多借5 萬元
    ，共計18萬元，要求丙○○於同日晚間7 時30分許，攜帶18
    萬元至高雄縣鳳山市○○○路與國昌路之中油加油站，屆時
    其會委託「阿美」之夫李先生前往取款等語；丙○○便依約
    定時間前往上址中油加油站，甲○○亦依乙○○之指示前往
    上址中油加油站取款，並向丙○○詐稱：「我姓李，是阿美
    的先生，阿美人在臺中」等語，嗣丙○○將18萬元交付甲○○手中，事先在旁埋伏之刑警隨即衝出逮捕甲○○，並扣得
    由甲○○書所有寫丙○○資料之紙條1 張、前開郵局帳號之
    提款卡1 張及與本案犯行無關之提款卡2 張、甲○○所有之
    行動電話1 具。
三、案經丙○○訴由高雄縣政府警察局鳳山分局報請臺灣高雄地
    方法院檢察署檢察官偵查起訴。
    理  由
壹、程序方面：
    按被告以外之人於審判外之陳述，雖不符同法第159 條之1
    至第159 條之4 規定，而經當事人於審判程序同意作為證據
    ，法院審酌該言詞陳述或書面陳述作成時之情況，認為適當
    者，亦得為證據；當事人、代理人或辯護人於法院調查證據
    時，知有同法第159 條第1 項不得為證據之情形，而未於言
    詞辯論終結前聲明異議者，視為有前項之同意，同法第159
    條之5 亦已明揭其旨。證人即告訴人丙○○、證人羅來富於
    警詢之陳述及書寫丙○○資料之紙條1 張，雖均係被告以外
    之人於審判外所為之言詞或書面陳述，係為傳聞證據，然檢
    察官、被告及辯護人於本院言詞辯論終結前均未聲明異議，
    且本院審酌證人即告訴人丙○○、證人羅來富於警詢所為陳
    述作成時之情況，及上開書面陳述其作成時之情況，均無何
    不適當之情形，是依上開規定均得作為證據，合先敘明。
貳、實體方面：
一、上訴人即被告乙○○（下稱被告）對於上開事實於本院審理
    時坦承不諱，核與證人即告訴人丙○○於警詢、偵查及原審
    審理時所證訴之情節相符，復有通聯調閱查詢單1 份（見警
    B 卷第8 至19頁）、錄音譯文1 紙（93偵字第23025 號卷第
    13至25頁）及書寫丙○○資料之紙條1 張（見警A 卷第35頁
    ）附卷可憑，足徵被告乙○○之自白與事實相符。
二、訊據上訴人即被告甲○○（下稱被告）固不否認有幫被告乙○○前往上址中油加油站向告訴人丙○○取款之事實，惟矢
    口否認有何共同詐欺取財之犯行，辯稱：當天乙○○打電話
    給我說她向別人借了一筆錢，拜託我去幫她跑一趟，所以我
    就答應了，但因為我不認識丙○○，所以乙○○就告訴我謝
    小姐的電話，我就將上開資料寫在乙份報紙上面，我只有向
    謝小姐說我是李先生，張小姐派我來跟你拿東西，我沒有說
    我是阿美的先生；又丙○○借款3 次後就已經發現被詐欺，
    且已經報警，所以第4 次之借款並不構成詐欺云云。惟查：
（一）證人即告訴人丙○○於警詢及偵查時證稱：我得知遭詐騙
      ，向警方報案，於21日時10分許，該冒名「雪娥」女子又
      撥打我的行動電話，我謊稱我剛標到互助會40萬元，如有
      需要我可以再借，隔日（22日）早上9 時許，該冒名「雪
      娥」女子果真打電話要向我借錢13萬元，並要以匯款方式
      匯入其提供之郵局帳號00000000000000號，戶名羅來富之
      帳號內，我以店內無人照顧無法離開，告知可以叫「阿美
      」前來取款，她即稱「阿美」人去台中無法前往，另叫「
      阿美」的先生李姓男子前來取款，並稱要再借5 萬元，共
      計18萬元，約定當日19時在高雄縣鳳山市○○○路與國昌
      路口中油加油站交付款項，我即由警方陪同前往，我有要
      該男子告知我電話號碼才敢交付款項，當我與該男子見面
      時，該男子即詢問我是否為淑玲，告知我其是「阿美」的
      先生，期間該冒名「雪娥」女子有撥打我行動電話，我向
      她確認該男子之穿著後即交付款項18萬元給該男子，警員
      即上前將其逮捕，並在其手上扣得該18萬元，警方所逮捕
      之男子甲○○就是向我取款之男子等語（見警A 卷第18、
      19頁，93偵字第19393 號卷第15、16頁）；復於原審審理
      時證稱：當天甲○○問我是不是叫丙○○小姐？他說我姓
      李，是阿美的先生，他說阿美去台中，我要確認他是阿美
      的先生，不然我不會拿錢給陌生人，之後我的手機就響了
      ，我要聽的時候，甲○○就說打來了，打來了，結果是乙○○打來的，我就問乙○○要跟我拿錢的人是否穿一套運
      動服，乙○○就說對，沒錯。當時警察就走過來了，我就
      拿錢給甲○○，我交付的那筆錢是用報紙包裹，甲○○也
      拿到手了，他錢拿到手後，警察就從後面拍拍他問他說你
      在做什麼等語（見原審卷第53、54、88、第159 頁）。況
      且告訴人丙○○與被告甲○○素無仇隙，若非被告甲○○
      確有表示其係阿美的先生，告訴人丙○○實無故意誣指被
      告甲○○自稱係阿美的先生之必要；再者，告訴人丙○○
      已受騙多次，亦無可能輕意交付款項予素不認識自稱李先
      生之人。
（二）告訴人丙○○受被告乙○○詐騙3 次後，尚不知詐騙人之
      真正姓名，亦即不知行騙之人即為被告乙○○，僅知第4
      次前來取款者為阿美的先生，阿美去台中；是被告乙○○
      委請被告甲○○前來取款，實無可能請被告甲○○向告訴
      人丙○○表示是「張小姐」派我來跟你拿東西等情，否則
      告訴人丙○○必會懷疑「張小姐」係何許人也，而不敢交
      付款項。故被告乙○○為使被告甲○○順利取得第4 次借
      款，必會要求被告甲○○向告訴人丙○○表示其係阿美的
      先生，告訴人丙○○始可能將款項交付予被告甲○○，是
      被告甲○○辯稱僅向謝小姐稱姓李，「張小姐」派我來跟
      妳拿東西云云，要難採信。
（三）扣案之被告甲○○在報紙上所書寫之上開紙條1 張，其上
      記載：「阿美去台中」、「丙○○」、「0000000 （此為
      丙○○之聯絡電話）」等內容，依常理而言，被告甲○○
      對於被告乙○○委請取款時，告知「阿美去台中」等內容
      時理應懷疑，而向被告乙○○詢問「阿美去台中」係何意
      思？為何要向丙○○表示「阿美去台中」？與本件借款及
      取款有何關係？「阿美」又係何許人也？倘發現被告乙○○無法說明或堅不吐實等異狀，依通常情形，被告甲○○
      理當拒絕代為前往取款，以免遭人利用，豈有可能完全聽
      從被告乙○○之指示及告知情形，依序在紙條上書寫「阿
      美去台中」，其後緊接著記載「丙○○」、「0000000 」
      之聯絡電話及約定地點，且毫不生疑而前往約定地點取款
      。足認被告甲○○顯已知悉「阿美去台中」之意，且有向
      告訴人丙○○表示「阿美去台中」及其係「阿美的先生」
      等情，始可取得被告乙○○向丙○○詐騙之款項甚明。
（四）至被告甲○○雖提出本票2 紙及其妻即證人羅來富台南東
      門郵局帳戶交易明細，據以證明其與被告乙○○有金錢借
      貸關係，且其係先向其妻借款，再轉借予被告乙○○云云
      ；惟據證人羅來富於警詢時證稱：我平常放在住處內很少
      使用，不知我先生將我所有帳號0000000000000 號金融卡
      去使用，亦不知他拿上開帳號金融卡去借給乙○○，亦不
      知渠等有金錢糾紛等情（見警A 卷第26頁反面），此與被
      告甲○○所述已有矛盾，況倘若被告甲○○與被告乙○○
      間確真有多年之金錢借貸關係，證人羅來富豈會全然不知
      ？是被告甲○○所提出之資料既與證人羅來富所述相左，
      而被告乙○○使用被告甲○○提供之羅來富之帳戶原因亦
      多端，尚難以此遽為被告甲○○有利之認定。
（五）按刑法第339 條第1 項詐欺罪之成立，以意圖為自己或第
      三人不法所有，以詐術使人將本人或第三人之物交付為要
      件。所謂以詐術使人交付，必須被詐欺人因其詐術而陷於
      錯誤。若其所用之方法不能認為詐術，亦不致使人陷於錯
      誤，即不構成該罪；但其未遂犯，則以著手於犯罪行為之
      實施而不遂之謂；亦即行為人僅須基於詐欺之故意，著手
      於犯罪行為之實行而不遂，或不能發生犯罪之結果者而言
      （最高法院20年上字第823 號、上字第3912號判例、司法
      院30年院字第2219號解釋意旨參照）。被告乙○○與甲○○就犯罪事實二之部分，被告乙○○仍向告訴人丙○○佯
      稱其為「雪娥」，被告甲○○仍亦向告訴人丙○○佯稱其
      姓李，是阿美的先生，阿美人在臺中等情，已於前述，則
      其2 人仍有詐騙告訴人丙○○之故意，且客觀上亦已著手
      於犯罪行為之實行，雖告訴人丙○○已知悉向其借款之人
      並非隔壁之鄰居「雪娥」，未因被告2 人之施詐而陷於錯
      誤，然揆諸上開之說明，被告2 人仍應成立詐欺取財未遂
      罪無訛。
（六）綜上所述，被告甲○○前開所辯，顯係卸責之詞，不足採
      信。本件事證明確，被告2 人之犯行均堪以認定。
三、核被告乙○○就犯罪事實一所為之3 次詐欺取款部分，係犯
    刑法第339 條第1 項詐欺取財罪；就犯罪事實二所為，係犯
    刑法第339 條第3 項、第1 項之詐欺取財未遂罪。被告甲○○就犯罪事實二所為，係犯刑法第339 條第3 項、第1 項之
    詐欺取財未遂罪。被告乙○○先後3 次詐欺取財既遂犯行、
    1 次詐欺未遂犯行，時間緊接，犯罪構成要件相同，顯係基
    於概括犯意反覆為之，為連續犯，依刑法第56條規定，論以
    一詐欺取財既遂罪，並加重其刑。被告甲○○已著手詐欺行
    為之實行而不遂，依刑法第26條前段之規定，按既遂犯之刑
    減輕之。被告2 人間，就犯罪事實二之詐欺取財未遂犯行，
    有犯意聯絡及行為分擔，應為共同正犯。
四、原判決就被告甲○○部分，適用刑法第28條、第339 條第1
    項、第3 項、第26條前段、第38條第1 項第2 款、第41條第
    1 項前段、罰金罰鍰提高標準條例第1 條、第2 條規定，並
    審酌其明知被告乙○○之詐騙行徑，竟仍與之共同犯罪，犯
    後復否認犯行，惟念其並非主謀，且被害人財物因及時為警
    查扣而未損失等一切情狀，量處有期徒刑4 月，並諭知如易
    科罰金以300 元折算1 日。又說明扣案之紙條1 張，為被告
    甲○○供本件詐欺犯行之用，且係被告甲○○所有，基於共
    犯責任共同原則，爰依刑法第38條第1 項第2 款沒收。至扣
    案之前開郵局提款卡1 張，為證人羅來富所有，並非被告甲○○或乙○○所有，爰不為沒收之諭知。另扣案提款卡2 張
    、行動電話1 具，與本案犯行無關，且均非違禁物，均不為
    沒收之諭知。經核原判決此部分認事用法，尚無不合，量刑
    亦稱妥適。被告甲○○上訴意旨否認犯罪，指摘原判決此部
    分不當；公訴人上訴意旨，指摘原審對被告甲○○量刑過輕
    ，惟念被告甲○○並非主謀，復未因此而得利，認原審對被
    告甲○○量處有期徒刑4 月，並諭知如易科罰金以300 元折
    算1 日，尚屬妥適，均為無理由，應予駁回。查被告甲○○
    未曾受有刑徒刑以上刑之宣告，有台灣高等法院被告全國前
    案紀錄表1 份附卷可稽，況共同被告乙○○已與告訴人丙○○達成和解，並已支付告訴人63萬7 千元，有刑事陳報狀1
    份在卷可憑；且告訴人亦表示刑事部分不予追究，被告甲○○經此論罪科刑之教訓，當知警惕，應無再犯之虞，本院認
    其所宣告之刑，以暫不執行為適當，爰併宣告緩刑3 年。
五、原判決就被告乙○○部分，據以論處被告乙○○罪刑，固非
    無見；惟查：被告乙○○先後3 次詐欺取財既遂犯行、1 次
    詐欺未遂犯行，時間緊接，犯罪構成要件相同，顯係基於概
    括犯意反覆為之，為連續犯，依刑法第56條規定，論以一詐
    欺取財既遂罪，而被告乙○○就詐欺取財既遂犯行部分，係
    其1 人單獨所為，並無與被告甲○○共同為之，而原審於主
    文欄卻記載乙○○「共同」意圖為自己不法之所有，尚有未
    洽。被告乙○○上訴意旨，指摘原判決此部分量刑過重，為
    有理由；檢察官上訴意旨，指摘原判決此部分量刑過輕，雖
    為無理由；惟原判決既有上開可議之處，自應由本院將原判
    決關於被告乙○○部分予以撤銷改判。審酌被告乙○○意圖
    為自己不法所有，而以上開方式詐騙告訴人丙○○，動機顯
    非良善、犯罪所生之損害亦非輕，為念其已與告訴人丙○○
    達成和解，並已支付告訴人63萬7 千元，有刑事陳報狀1 份
    在卷可憑；且告訴人亦表示刑事部分不予追究等一切情狀，
    量處如主文所示之刑，並諭知如易科罰金以300 元折算1 日
    。又扣案之紙條1 張，為共同被告甲○○供本件詐欺犯行之
    用，且係共同被告甲○○所有，爰依刑法第38條第1 項第2
    款沒收。至扣案之前開郵局提款卡1 張，為證人羅來富所有
    ，並非被告甲○○或乙○○所有，爰不為沒收之諭知。另扣
    案提款卡2 張、行動電話1 具，與本案犯行無關，且均非違
    禁物，均不為沒收之諭知。
據上論結，應依刑事訴訟法第368 條、第369 條第1 項前段、第
364 條、第299 條第1 項前段，刑法第56條、第339 條第1 項、
第41條第1 項前段、第38條第1 項第2 款、第74條第1 款，罰金
罰鍰提高標準條例第1 條前段、第2 條，判決如主文。
本案經檢察官王登榮到庭執行職務。
中    華    民    國    95    年    5     月    30    日
            刑事第五庭  審判長法  官  曾永宗
                              法  官  任森銓
                              法  官  陳  箐
以上正本證明與原本無異。
不得上訴。
中    華    民    國    95    年    5     月    30    日
                              書記官  魏文常
附錄本件判決論罪科刑法條：
刑法第339 條
意圖為自己或第三人不法之所有，以詐術使人將本人或第三人之
物交付者，處5 年以下有期徒刑、拘役或科或併科1 千元以下罰
金。
以前項方法得財產上不法之利益或使第三人得之者，亦同。
前二項之未遂犯罰之。


司法院資訊處製作；財團法人民間司法改革基金會備份。
